臺灣花蓮地方法院刑事判決　　　　　　　　　　　　　九十一年度訴緝字第二三號
　　公　訴　人　臺灣花蓮地方法院檢察署檢察官
　　被　　　告　乙○○
右列被告因行使偽造文書等案件，經檢察官提起公訴（八十八年度偵字第三五０六號
），本院判決如左：
    主  文
乙○○連續意圖為自己不法之所有，而侵占對於業務上所持有之物，處有期徒刑壹年
。
偽造之「汪萍」、「陳晉良」印章各壹枚，以及偽造「汪萍」、「陳晉章」名義所簽
認之「查詢收支詳情單」拾捌紙上偽造之「汪萍」、「陳晉良」印文各拾捌枚，均沒
收。
    事  實
一、乙○○自民國八十七年四、五月間起，在會址設於花蓮縣花蓮市○○街五號之一
    之花蓮縣派報業職業工會（下稱花蓮縣派報工會）擔任秘書兼辦理該工會勞保費
    、健保費收存、繳納之總務工作，因個人背負債務需錢孔急，竟基於概括之犯意
    ，意圖為自己不法之所有，連續將其業務上持有款項，以下列方式侵占入己：
（一）乙○○自八十七年七月份起至十月份止，將其所收取之花蓮縣派報工會會員所
      繳交之勞保費及健保費，其中七月份之收取款新台幣（下同）十萬六千九百七
      十一元、八月份收取款中之一萬零六百三十元、九月份收取款十萬六千九百七
      十一元、十月份收取之十萬一千零四百五十一元，總計三十萬六千零二十三元
      （起訴書誤載為三十二萬七千一百五十九元）侵占入已。
（二）並將花蓮縣派報工會在郵政儲金匯業局花蓮郵局南京支局以花蓮縣派報工會名
      義所開立之郵局劃撥儲金帳戶第00000000號帳號（下稱郵局劃撥帳戶
      ）內之存款，以佯稱繳交勞保費及健保費名義，而於八十七年八月十八日重複
      提領三萬九千四百元、同年九月十六日重複提領三萬九千二百九十六元、同年
      九月十九日重複提領二萬元、同年九月二十二日重複提領三萬元、十月一日（
      告訴人之計算書誤載為九月二十三日）重複提領三萬九千二百九十六元，共計
      十六萬七千九百九十二元，侵占入己花用。
二、嗣因花蓮縣派報工會之新任理事長甲○○於八十七年九月間接任後，要求查檢該
    工會之郵局劃撥帳戶存款時，乙○○為掩飾其重複提領款項侵占之行為，復基於
    行使偽造私文書之犯意，於八十七年十月間某日，利用不知情之刻印店裡姓名、
    年籍不詳之成年人，偽刻花蓮郵局南京支局承辦員「汪萍」及「陳晉良」之印章
    各一枚後，持上開偽造之印章，於同年十月三十日（起訴書誤認為每月偽造），
    基於接續之單一犯意，而偽造之「查詢收支詳情單」（有偽造印文之偽造單上每
    紙帳務日期均為八十七年十月三十日）十八紙，並在該十八紙「查詢收支詳情單
    」上，接續偽造「汪萍」及「陳晉良」之印文各十八枚，以佯裝係郵局承辦員「
    汪萍」、「陳晉良」個人名義所簽認之「查詢收支詳情單」（該查詢單上，並無
    任何郵局、南京街支局或郵局承辦員等相關文字或戳印）之私文書，而行使該「
    查詢收支詳情單」之私文書供工會理事長甲○○對帳，足生損害於「汪萍」、「
    陳晉良」。經因該會之理事長甲○○持上開偽造之「查詢收支詳情單向花蓮郵局
    南京支局核對該工會之郵局劃撥帳戶存款時，始知上情。
三、案經花蓮縣派報工會理事長甲○○訴由花蓮縣警察局花蓮分局移送臺灣花蓮地方
    法院檢察署檢察官偵查起訴。
    理  由
一、右開事實，業據被告乙○○坦承不諱，核與花蓮縣派報工會理事長甲○○指訴該
    工會會員所繳交之勞保費、健保費遭被告侵占，該工會所開立之郵局劃撥帳戶存
    款遭被告以宣稱繳交勞保費、健保費而重複提領侵占，而後以偽造之「查詢收支
    詳情單」供其查帳等情綦詳。並與證人即派報工會現任秘書兼總務黎素芳證述其
    所核對該工會會員繳交之勞保、健保費遭侵占之金額總計三十萬六千零二十三元
    ，以及郵局劃撥帳戶存款遭侵占之金額共計為十六萬七千九百九十二元等情相符
    。此外，復有被告乙○○親自簽名收受該工會會員繳納勞保、健保費之花蓮縣派
    報業職業工會八十七年七、八、九、十月份勞保及健保費各為七月份為十萬六千
    九百七十一元、八月份乙○○簽名收取款為一萬零六百三十元、九月份為十萬六
    千九百七十一元、十月份為十萬一千零四百五十一元，總計三十萬六千零二十三
    元（起訴書誤載為三十二萬七千一百五十九元）之統計表各一份、派報工會會員
    繳納八十七年七、八、九、十月勞健費之清冊一份、偽造之「汪萍」、「陳晉良
    」個人名義所簽認之「查詢收支詳情單」十八紙（含偽造之汪萍、陳晉良印文各
    十八枚）、花蓮縣派報工會所開立之郵政劃撥帳戶對帳單二紙、花蓮縣派報工會
    郵政劃撥帳戶八十七年九月十六日正確之結餘款僅為三萬九千二百九十六元之真
    實收支詳情單一紙、勞工保險局出具之投保單位花蓮縣派報業職業工會確實繳費
    日期之繳費證明書一份、健保局東區分局出具之花蓮縣派報業職業工會八十七年
    一至十月份之繳費明細表一份等資料均在卷可稽。本案事證明確，被告犯行堪以
    認定。
二、郵局雖屬公營機構，然「查詢收支詳情單」，係屬存款營業上之私法行為，並非
    出於公務行為之憑證，且行為人予以偽造，其主觀上當無以之為公文書之意思而
    遂行犯罪，被告所偽造之「汪萍」、「陳晉良」之私章，係以該印章用於所偽造
    之「查詢收支詳情單」上，並無任何「郵局」、「南京街支局」或「郵局承辦員
    」等相關文字或戳印，應認係偽造「汪萍」、「陳晉良」之私人簽認私文書行為
    。核被告所為，係犯刑法第三百三十六條第二項業務侵占罪、第二百十六條、第
    二百十條行使偽造私文書罪。被告利用不知情之人偽刻「汪萍」、「陳晉良」之
    印章之行為，為間接正犯；被告偽造「查詢收支詳情單」十八紙，及偽造「汪萍
    」、「陳晉良」之印文十八枚，雖均有多次偽造行為，然均係於同日偽造，仍屬
    一犯意接續多次行為，侵害同一法益，應為接續犯，屬單純一罪。被告偽造「汪
    萍」、「陳晉良」之印章，再用以偽造「汪萍」、「陳晉良」印文之行為，係偽
    造「汪萍」、「陳晉良」簽認之「查詢收支詳情單」私文書之階段行為，以及偽
    造私文書後，持以行使供派報工會查帳之用，其所為偽造之低度行為，為行使之
    高度行為所吸收，均不另論罪。又被告所為多次業務侵占之行為，時間緊接，觸
    犯犯罪構成要件相同之罪，顯係基於概括犯意反覆為之，為連續犯，依法論以一
    罪，並加重其刑。被告所犯上開業務侵占罪及行使偽造私文書罪二罪之間，有方
    法結果之牽連關係，應從一重之業務侵占罪處斷。爰審酌被告犯罪之動機、手段
    、所生之危害、侵占之金額，事後坦承犯行等一切情狀，量處如主文所示之刑。
三、至偽造之「汪萍」、「陳晉良」印章各一枚，係被告利用不知情之他人所偽造者
    ，並未證明已經滅失；以及偽造之「汪萍」、「陳晉良」名義簽認之「查詢收支
    詳情單」上偽造之「汪萍」、「陳晉良」印文各十八枚，均係被告所偽造者，不
    問屬於犯人與否，應依刑法第二百十九條之規定宣告沒收。至上開偽造之「汪萍
    」、「陳晉良」名義簽認之「查詢收支詳情單」十八紙，因已交由花蓮縣派報工
    會留存，並不屬被告所有，依法母庸為沒收之諭知，併此敘明。
據上論斷，應依刑事訴訟法第二百九十九條第一項前段，刑法第五十六條、第三百三
十六條第二項、第二百十六條、第二百十條、第五十五條、第二百十九條，罰金罰鍰
提高標準條例第一條前段，判決如主文。
本案經檢察官王怡仁到庭執行職務。
中      華      民      國    九十一    年      十      月    二十八    日
                              臺灣花蓮地方法院刑事庭
                                  法  官  吳  順  龍
右正本證明與原本無異。
如對本判決不服，應於送達後十日內，向本院提出上訴狀。（應抄附繕本）告訴人或
被害人如對於本判決不服者，應具備理由請求檢察官上訴，其上訴期間之計算係以檢
察官收受判決正本之日期為準。
                                  法院書記官
中      華      民      國    九十一    年      十      月    二十九    日
附錄本判決論罪之法律條文：
刑法第三百三十六條第二項：
對於業務上所持有之物，犯前條第一項之罪者，處六月以上五年以下有期徒刑，得併
科三千元以下罰金。
刑法第二百十六條：
行使第二百十條至第二百十五條之文書者，依偽造、變造文書或登載不實事項或使登
載不實事項之規定處斷。
刑法第二百十條：
偽造、變造私文書，足以生損害於公眾或他人者，處五年以下有期徒刑。
